臺灣宜蘭地方法院民事判決　　　　　　　　99年度訴字第50號
原　　　告　徐儷文
訴訟代理人　羅明宏律師
被　　　告　吳宛柔
訴訟代理人　蔡坤鐘律師
上列當事人間分配表異議之訴等事件，本院於民國100年6月16日
言詞辯論終結，判決如下：
    主  文
本院九十七年度執字第七四九六號給付票款強制執行事件，訂於
民國九十九年七月三十日實行分配之分配表，表一其上所載分配
予被告吳宛柔之次序一執行費新台幣參拾貳萬元、次序三債權原
本新台幣肆仟萬元及利息新台幣貳佰柒拾萬陸仟捌佰肆拾玖元均
應剔除，不列入分配。
本院九十七年度執字第七四九六號給付票款強制執行事件，訂於
民國九十九年七月三十日實行分配之分配表，表二其上所載分配
予被告吳宛柔之次序二債權原本新台幣肆仟壹佰柒拾貳萬參仟肆
佰柒拾肆元，應受分配金額新台幣參佰玖拾陸萬玖仟玖佰肆拾陸
元均應剔除，不列入分配。
訴訟費用由被告負擔。
    事  實  及  理  由
甲、程序方面：
一、按債權人或債務人對於分配表所載各債權人之債權或分配金
    額有不同意者，應於分配期日1日前，向執行法院提出書狀
    ，聲明異議；異議未終結者，為異議之債權人或債務人，得
    向執行法院對為反對陳述之債權人或債務人提起分配表異議
    之訴；聲明異議人未於分配期日起10日內向執行法院為起訴
    之證明者，視為撤回其異議之聲明；前項期間，於第40條之
    1有反對陳述之情形，自聲明異議人受通知之日起算，強制
    執行法第39條第1項、第41條第1項前段、第3項前段、第4項
    分別定有明文。本院97年度執字第7496號給付票款強制執行
    事件於民國99年1月25日作成分配表，定於99年3月1實行分
    配，惟原告不同意被告所分配之債權本金及利息額，遂於99
    年1月26日具狀對該分配表聲明異議，被告則於99年1月29日
    為反對之表示，原告旋即於99年2月3日對反對其陳述之被告
    提起本件分配表異議之訴乙情，業據本院調閱97年度執字第
    7496號民事執行卷宗查明無訛，揆諸首揭說明，原告已於分
    配期日1日前，向執行法院具狀聲明異議，並依法向本院提
    起分配表異議之訴，核無不合，應予准許，先予敘明。
二、次按訴狀送達後，原告不得將原訴變更或追加他訴，但請求
    之基礎事實同一者、擴張或縮減應受判決事項之聲明者、不
    甚礙被告之防禦及訴訟之終結者，不在此限，民事訴訟法第
    25 5條第1項第2款、第3款、第7款定有明文。查原告訴之聲
    明原係：鈞院97年度執字第7496號給付票款強制執行事件於
    99年1月26日所作成之強制執行金額計算書分配表（表1），
    編號第3次序被告吳宛柔，債權原本新台幣（下同）40,000,
    000元，利息2,706,849元，應受分配金額983,375元應予更
    正全數剔除。同上強制執行金額計算書分配表（表2），編
    號第2次序被告吳宛柔，債權原本41,723,474元，應受分配
    金額2,129,604元應予更正全數剔除。嗣因本件分配表異議
    之訴，債務人張智維尚有提存擔保金170萬元可供執行，由
    本院執行處併入97年執字第7496號執行事件於99年7月5日發
    文重新分配，並將原發文日期99年1月25日所檢附分配表重
    新製作，亦另訂分配期日。故原告於99年7月30日民事起訴
    暨準備狀中，變更其聲明為：鈞院97年度執字第7496號給付
    票款強制執行事件於99年7月9日所作成之強制執行金額計算
    書分配表（表一），編號第1次序被告吳宛柔，執行費320,0
    00元及第3次序被告吳宛柔，債權原本40,000,000元，利息
    2,706,849元，應受分配金額983,375元應予更正全數剔除。
    同上強制執行金額計算書分配表（表二），編號第2次序被
    告吳宛柔，債權原本41,723,474元，應受分配金額3,969,94
    6元應予更正全數剔除。原告就其聲明之變更核與上述規定
    相合，應予准許。
乙、實體方面：
一、原告起訴主張：
(一)、被告於台灣宜蘭地方法院97年度執字第7496號強制執行程序
    對債務人張智維、林錫龍聲明參與分配，其理由略謂：債務
    人張智維於97年4月17日向渠借貸4千萬元，借貸期間為三個
    半月，並交付本票乙紙，詎屆期提示未獲兌現，於97年12月
    22 日聲請宜蘭地方法院對張智維發97年度司促字第93 28號
    支付命令，張智維未異議而確定。被告復又以債務人林錫龍
    同樣於97年4月17日向被告借貸4千萬元並開立借據乙紙，借
    貸期間同樣為3個半月，詎屆期提示，未獲清償，於98年6月
    15日聲請宜蘭地方法院對林錫龍發98年度司促字第3739號支
    付命令，林錫龍未異議而確定云云。惟被告吳宛柔為一單純
    家庭主婦，背景單純，何來八千萬元鉅資可在一天內分別借
    予債務人張智維及林錫龍各四千萬元？又吳宛柔對張智維及
    對林錫龍之執行名義皆為支付命令，法院僅依非訟事件程序
    僅對其債權憑證為形式上審查，無從證明吳宛柔與張智維、
    林錫龍間確有金錢借貸往來。且綜觀被告所提出兩件支付命
    令所載之債權額均為四千萬元，債權發生日期均為97年8 月
    31日，此種巧合，啟人疑竇並有違常情。又被告與債務人張
    智維本即有夫妻關係，民國87年2月25日二人雖辦理離婚登
    記，惟二人仍繼續共同居住於羅東鎮○○路50巷4號，直到
    92年8月28日張智維始將戶籍遷往羅東鎮○○路○段215號。
    依被告所提呈之借據，借款期間自88年元月份起至97年4 月
    17日止，換言之，長達九年多期間有近五年時間，二人是同
    住一屋簷下，為同居之事實上夫妻關係，若謂二人會有如此
    鉅額且頻繁之金錢借貸關係，實有違常情。且被告亦無法說
    明歷次金錢借貸之時間、地點及金額，而僅是提供乙紙97年
    4月17日事後才補簽之借據（無約定利息）及面額四千萬元
    之商業本票，是被告自有就借據所載時間內之金錢借貸事實
    負舉證之責。又另一債務人林錫龍，其與張智維為同母異父
    之兄弟，僅為私人公司職員，除本身所住居之房屋並無不動
    產，每月月薪僅3萬3591元並無其他收入，而四千萬元債務
    是通常人一輩子也無法還清之債務，林錫龍以一介上班族竟
    然會無故擔任張智維上開鉅額債務之連帶保證人，顯有違常
    情。而張智維及被告間並無任何債權債務關係，已如上所述
    ，則被告亦對林錫龍無任何債權債務關係，其請求自無理由
    。
(二)、被告應就與債務人張智維間有金錢消費借貸之事實負舉證之
    責，否則其主張即無理由。被告雖辯稱張智維積欠有八筆借
    款云云，惟依被告所提呈證物（明細表、繳息收據）均無從
    認定與被告有關，亦無任何事證證明為被告出資借貸予張智
    維。更何況，被告若有資力是以借予張智維四仟萬元，又何
    須向張惠華、李德明、吳國安借款區區數百萬元，再轉借給
    張智維，然後每期再繳納銀行利息，時間長達十餘年，且迄
    今仍在攤還銀行本息，期間被告竟然從未要求結算或清償，
    對張智維的金錢流向亦不聞不問，被告之反應與社會上一般
    人對於大額金錢借貸皆會十分謹慎並會要求結算或催促返還
    欠款之常情大有違。迨至原告起訴提出異議，始在99年11月
    15日提出所謂「借款明細表」，拼湊出八筆債權出來，然觀
    其內容及所附文件完全看不出有資金流向張智維之證據，而
    明細表之數額又與借據之金額不符，顯見系爭借據乃是張智
    維、林錫龍二人為逃避原告強制執行，而與被告共同通謀虛
    偽成立之假債權，藉以參與分配阻撓原告實現債權。
(三)、按消費借貸既為契約，自須有當事人間意思表示之合致，本
    件縱認被告與張智維間有金錢往來（原告已否認此事實），
    惟依北區國稅局函覆鈞院被告94至97年度綜合所得稅資料及
    財產歸屬資料，被告各該年度收入，以銀行利息收入推估其
    銀行存款，顯不可能有四千萬元之財力可借給張智維，亦無
    法自其收入項目中可以推論被告有鉅資可借予張智維，是張
    智維只是利用被告名義作為週轉買賣土地價金之人頭戶，被
    告與張智維間根本無金錢借貸之合意，系爭借據表彰之債權
    並不存在。
(四)、又退步言之，被告縱有交付金錢予張智維，依被告及張智維
    證述，雙方間之金錢關係，早於民國87年離婚前即已存在，
    惟並未書立任何借據，被告始終未曾向張智維要求清償或結
    算，金額到底多少，連被告也不清楚，而是張智維個人估計
    ，並未會同被告，被告亦不在乎，可見被告係以自身投資為
    目的交付金錢給張智維並委由張智維代其操盤土地買賣，此
    與金錢借貸之要件顯不同，自無立借據之必要。而事實上，
    被告亦從不認為是借錢給張智維，張智維亦稱雙方「之前還
    是夫妻一場」，故不論離婚前或後，被告在長達十數年間，
    從未要求與張智維立借據或是要求張智維還錢，是雙方並無
    金錢借貸之合意。綜上所陳，被告所舉證物均不足以證明被
    告與張智維間有四仟萬元金錢借貸關係，系爭借據乃係債務
    人張智維、林錫龍二人為逃避債務而與被告通謀虛偽成立之
    假債權。
(五)、爰為訴之聲明：鈞院97年度執字第7496號給付票款強制執行
    事件於99年7月9日所作成之強制執行金額計算書分配表（表
    一），編號第1次序被告吳宛柔，執行費320,000元及第3次
    序被告吳宛柔，債權原本新台幣40,000,000元，利息2,706,
    849元，應受分配金額983,375元應予更正全數剔除。同上強
    制執行金額計算書分配表（表二），編號第2次序被告吳宛
    柔，債權原本41,723,474元，應受分配金額3,969,946元應
    予更正全數剔除。
二、被告答辯則以：
(一)、原告主張被告為一單純家庭主婦，何來八千萬元「一天」內
    分別借予債務人張智維等二人云云，惟債務人林錫龍部分僅
    係債務人張智維之連帶保證人而非債務人，是原告遽言被告
    分別借予張智維等二人各四千萬元，容有誤解。再者，被告
    名下擁有不動產，亦曾前後與人合資經營數家店，資力雄厚
    ，非無能力貸款，亦非一天內借款予債務人張智維。是原告
    所述，並無實據。
(二)、原告起訴主張被告執行名義所載之債務人張智維、林錫龍為
    逃避債務而通謀虛偽成立之假債權云云，自應由原告就該通
    謀虛偽事實負舉證責任。原告於準備書狀中復陳稱被告與債
    務人本有夫妻關係，87年2月25日為離婚登記，仍同居一處
    ，其後遷出戶籍，進而臆測不可能有金錢借貸關係云云，亦
    僅空言猜測，事實上並未見舉證證明係爭債務有何不存在之
    事證。且有夫妻關係者，並不當然不能為金錢借貸，互通有
    無；何況，法律上已無婚姻關係之男女，財務獨立，並不違
    常情；抑有進者，現代人遷徙頻繁，戶籍地未必即為事實上
    居住地。原告恁憑己意，猜測被告與債務人張智維，長達五
    年同住一屋簷下，為同居之事實上夫妻關係，有借貸關係有
    違常情云云，自非可採。本件被告係基於與張智維之夫妻情
    誼，而陸續借款予張智維或代其向他人借貸資金，並支付利
    息，是該借款均屬於被告對張智維之債權之一部分。
(三)、末按，據被告所知，張智維乃一從事房地產投資開發之殷實
    商賈，常需鉅額資金周轉，以供進出房地產市場，所需資金
    除向各行庫融資外，亦會向親友，包括被告在內之人調借，
    自無足為奇；而林錫龍為張智維長兄，據悉二者手足情深，
    為其作保，更符人倫之常。且被告前已陳報各該借款及交易
    明細，及本案證人等之證述，足證被告與張智維間確有債權
    存在，故原告之訴，僅憑空臆測被告與張智維間不可能有金
    錢借貸關係云云，亦未就二者間有通謀虛偽成立「假債權」
    等情負舉證責任，自無可採。
(四)、爰為答辯聲明：請求駁回原告之訴。
三、得心證之理由
(一)、原告主張被告以支付命令為執行名義，於台灣宜蘭地方法院
    97年度執字第7496號強制執行程序對債務人張智維、林錫龍
    聲明參與分配等情，業經原告提出本院97年度司促字第9328
    號支付命令、98年度司促字第3739號支付命令影本在卷可稽
    ，並經本院依職權調閱本院97年度執字第7496號強制執行卷
    宗查核無誤，是原告所主張之上開事實，堪信屬實。
(二)、按當事人主張有利於己之事實者，就其事實有舉證之責任，
    民事訴訟法第277條前段定有明文。復按，強制執行法第41
    條之分配表異議之訴屬形成之訴，訴訟標的為異議權，若原
    告係以被告聲明參與分配之債權不存在為異議權之理由，本
    質上即寓含有消極確認債權不存在訴訟之性質，則參與分配
    之債權存否乃判斷異議權有無之前提，亦即須先審理該債權
    存否後才就異議權加以判斷，於確認該有爭議之債權不存在
    後，始為剔除該債權於分配表外之形成判決，是依舉證責任
    分配法則，應由主張該債權存在之被告負舉證之責。而本件
    原告雖求為判決剔除被告應受分配金額，然請求之前提，實
    為否認被告之債權存在，依上開說明，即應由被告就其與債
    務人張智維、林錫龍間債權債務法律關係存在乙節負舉證之
    責。
(三)、經查，被告並未提出伊與債務人張智維間之資金往來資料，
    以證明確有借款予債務人張智維之事實，且被告為債務人張
    智維之前妻，二人關係密切，與一般債權人與債務人之間僅
    有單純金錢借貸關係之情顯有不同，縱有金錢往來，實難逕
    認為消費借貸而排除基於其他事實原因、法律關係發生之可
    能性，由是，被告是否確對債務人張智維有系爭債權存在，
    已非無疑。且被告於本院審理時證稱：「（原告訴訟代理人
    問：張智維從事何業？）土地買賣。」、「（原告訴訟代理
    人問：土地買賣需要資金往來，張智維是使用何人的帳戶？
    ）84年間張智維因為陳南芳投資案被倒已經信用破產，所得
    的款項張智維會先馬上從他帳戶領走，再轉入我的帳戶，再
    由我帳戶轉交給張智維，以支付工程款或其他股東。」、「
    （原告訴訟代理人問：張智維為何要指定將款項匯入妳的帳
    戶？）我前面已經說過他已經信用破產，他只是借用我的帳
    戶，錢一進來馬上就提出去。」等語（本院卷二第35、37頁
    ），顯見被告與債務人張智維之資金往來，係因被告出借其
    帳戶與債務人張智維使用，尚難以被告與債務人張智維之間
    有資金往來，認定被告有借款予債務人張智維之事實。況原
    告分別於97年5月28日及97年6月23日對債務人張智維聲請本
    票強制執行及發支付命令，而被告對債務人張智維聲請發支
    付命令係在97年12月22日。又原告於98年6月3日聲請對債務
    人林錫龍發支付命令，被告隨即復於98年6月15日亦聲請對
    債務人林錫龍發支付命令，二者時間點緊密相接，難認與常
    情相符，難認被告確對債務人張智維、林錫龍有系爭債權存
    在。
四、綜上，被告未能舉證證明其對債務人張智維、林錫龍有系爭
    債權存在，則原告提起本件分配表異議之訴，請求將本院97
    年度執字第7496號給付票款強制執行事件於99年7月9日所作
    成之強制執行金額計算書分配表之表一，編號第1次序被告
    吳宛柔，執行費320,000元及第3次序被告吳宛柔，債權原本
    新台幣40,000,000元，利息2,706,849元，應受分配金額983
    ,375元應予更正全數剔除。同上強制執行金額計算書分配表
    之表二，編號第2次序被告吳宛柔，債權原本41,723,474元
    ，應受分配金額3,969,946元應予更正全數剔除 ，為有理由
    ，應予准許。
五、本件事證已臻明確，兩造其餘之攻擊防禦方法及證據，經本
    院審酌後，認均不足以影響本判決之結果，毋庸一一論列，
    併此敘明。
六、訴訟費用負擔之依據：民事訴訟法第78條。
中    華    民    國   100    年    6     月    30    日
                  臺灣宜蘭地方法院民事庭
                      法  官  張軒豪
正本係照原本作成。
如對本判決上訴，須於判決送達後20日內向本院提出上訴狀(須
附繕本)。如委任律師提起上訴者，應一併繳納上訴審裁判費
中    華    民    國   100    年    6     月    30    日
                      書記官  林嘉萍